【裁判字號】    90,台上,5500
【裁判日期】    900906
【裁判案由】    違反水土保持法
【裁判全文】
最高法院刑事判決                                九十年度台上字第五五○○號
    上訴人  甲  ○
右上訴人因違反水土保持法案件，不服台灣高等法院中華民國八十八年五月二十五日
第二審判決（八十八年度上訴字第一三六九號，起訴案號：台灣桃園地方法院檢察署
八十六年度偵字第一四三六五號），提起上訴，本院判決如左：
    主  文
原判決撤銷，發回台灣高等法院。
    理  由
本件原判決認定上訴人甲○基於概括之犯意，未經調查規劃，依水土保持技術規範實
施水土保持之處理與維護，即分別於民國八十六年九月二十五、二十六日凌晨一時四
十分許，以所有車號ＧＩ－三四九號大貨車，自台北市不詳工地，未經同意，擅自載
運廢土至桃園縣龜山鄉○○路○段六三四巷二之一號旁私人所有之山坡地傾倒堆積，
致生該地水土流失，迨至八十六年九月二十七日凌晨一時三十五分許，復以上開大貨
車載運廢土至上址欲傾倒時，為警查獲等情，因而撤銷第一審諭知上訴人無罪之判決
，改判論處上訴人連續在私人山坡地未經同意擅自從事堆積土石，致生水土流失罪刑
，固非無見。
惟查：(一)水土保持法第三十二條第一項之罪，含有竊佔罪質，以「在公有或私人山坡
地或國、公有林區或私有林區內，『未經同意擅自』墾殖、占用或從事第八條第一項
第二款至第五款之開發、經營或使用」為要件，且該條項所謂之山坡地，依同法第三
條第三款之規定，係指國有林事業區、試驗用林地、保安林地，及經中央或直轄市主
管機關參照自然形勢、行政區域或保育、利用之需要，就合於標高在一百公尺以上
者，標高未滿一百公尺，而其平均坡度在百分之五以上情形之一者劃定範圍，報請
行政院核定公告之公、私有土地。行為人堆積土石之地是否為山坡地，有無經土地所
有權人同意，均應於事實欄內詳為記載，然後於理由內說明其認定之理由及依據，使
事實理由兩相一致，方為適法。原判決於事實欄固記載「上訴人未經同意即擅自載運
廢土至桃園縣龜山鄉○○路○段六三四巷二之一號旁私人所有之山坡地傾倒堆積」等
情，但理由欄並未說明上訴人如何之未經該土地所有權人同意，即擅自傾倒堆積廢土
，及該地如何之合於上開條件，已經中央或直轄市主管機關劃定範圍，報請行政院核
定公告，為山坡地之認定理由及依據，已嫌判決理由不備。(二)又該條項（水土保持法
第三十二條第一項）之罪，為結果犯，以致生水土流失或毀損水土保持之處理與維護
必要。原判決於事實欄記載「上訴人在桃園縣龜山鄉○○路○段六三四巷二之一號旁
私有山坡地傾倒廢土，致生該地水土流失」等情，理由欄雖亦援引證人盧金生於檢察
官偵查時證稱：「案發現場係屬私人山坡地，被告（上訴人）於該處傾倒廢土，下雨
時坡地泥土有部分會沖刷，有破壞水源涵養，如一直傾倒，將造成山坡地崩塌，以前
該處因為這樣，壓死過好幾個人」，於第一審證稱：「倒廢土會影響道路安全，當時
廢土高出路面五、六十公分，也可能會影響排水功能」云云為判決基礎，但依盧金生
之上開證言觀之，其所謂之「下雨時坡地泥土有部分會刷」、「如一直傾倒，將造
成山坡地崩塌」及「可能會影響排水功能」云云，均尚不足為上訴人在上開土地傾倒
廢土，已致生水土流失結果之明證，原判決竟謂「足見被告所為，確已致生水土流失
」云云（原判決第三頁第三行至第八行），證據理由，亦屬矛盾。況依卷內資料，盧
金生於檢察官偵查時問：「查獲地有無水土流失或破壞水土保持設施﹖」時，已明確
答稱：「下雨時坡面泥土有部分會刷，但還沒有到水土流失的程度，而且該處政府
也沒有做過水土保持的設施，所以沒有破壞之情形」（偵查卷第十八頁），原判決竟
斷取其部分證言，為上訴人不利之認定，亦有未當。上訴意旨指摘原判決違法，非無
理由，認應發回更審，期臻翔適。
據上論結，應依刑事訴訟法第三百九十七條、第四百零一條，判決如主文。
中      華      民      國     九十     年      九      月      六      日
                              最高法院刑事第二庭
                                  審判長法官  莊  來  成
                                        法官  謝  俊  雄
                                        法官  白  文  漳
                                        法官  蘇  振  堂
                                        法官  惠  光  霞
      右正本證明與原本無異
                                              書  記  官
中      華      民      國     九十     年      九      月     十一     日


司法院資訊處製作；財團法人民間司法改革基金會備份。
